臺灣彰化地方法院民事判決　93年度訴字第400號
原　　　告　癸○○
訴訟代理人　甲○○
被　　　告　庚○○
訴訟代理人　辛○○
被　　　告　丑○○
訴訟代理人　乙○○
被　　　告　壬○○
　　　　　　丙○○
　　　　　　　　　　　　號4樓.
兼上1人
訴訟代理人　子○○
被　　　告　丁○○
　　　　　　　　　　　　1號3.
　　　　　　戊○○
兼上1人
訴訟代理人　己○○
上列2人共同
訴訟代理人　寅○○　　住同上
上列當事人間請求分割共有物事件，本院於民國96年3月8日言詞
辯論終結，茲判決如下：
    主  文
兩造共有坐落彰化縣埔心鄉○○○段第158地號、面積1114.99平
方公尺土地，如附圖一所示編號Ａ部分面積78平方公尺分歸被告
戊○○、己○○按原應有部分之比例保持共有取得；Ｂ部分面積
58.22平方公尺分歸被告子○○取得；Ｃ部分面積57.76平方公尺
分歸被告庚○○取得；Ｄ部分面積56.42平方公尺、Ｅ部分面積
35.73平方公尺分歸被告丑○○取得；Ｆ部分面積103.36平方公
尺分歸被告壬○○取得；Ｇ部分面積54.19平方公尺分歸被告丁○○取得；Ｈ部分面積128平方公尺分歸被告丁○○、丙○○按
原應有部分之比例保持共有取得；Ｉ部分面積202平方公尺、Ｊ
部分面積161.84平方公尺分歸原告癸○○取得；Ｋ部分面積156.
98平方公尺、Ｌ部分面積22.49平方公尺分歸兩造按原應有部分
之比例保持共有取得，作為道路使用。
兩造應互為補償如附表二所示之金額。
訴訟費用由兩造按附表一所示應有部分之比例負擔。
    事實及理由
一、被告丁○○經合法通知，未於最後言詞辯論期日到場，核無
    民事訴訟法第386條所列各款情形，爰依原告之聲請，由其
    一造辯論而為判決。
二、原告起訴主張：
　　坐落彰化縣埔心鄉○○○段第158地號、面積1,114.99平方
    公尺土地（下稱系爭土地）為兩造所共有，各共有人應有部
    分之比例如附表所示。兩造就系爭土地並無因物之使用目的
    不能分割之情事，亦未有不分割之協議，而且就分割方法不
    能達成協議，爰依民法第823條第1項、第824條第2項規定，
    請求判決系爭土地應予原物分割等語，並聲明如附圖二所示
    之方案分割。
二、被告壬○○、子○○、丙○○、戊○○、己○○陳稱：同意
    分割並同意依附圖一所示方案分割等語。
四、被告丑○○陳稱：同意分割，惟不同意附圖一所示之分割方
    案，因深度太淺不利使用，應再加深1米，且編號Ｅ土地為
    畸零地，其鑑價金額太高，應依照公告現值補償等語。
五、被告庚○○陳稱：同意分割，惟不同意附圖一所示之分割方
    案，因深度太淺不利使用，且伊要分足夠之面積，不要現金
    補償等語。
六、被告丁○○受合法通知，未於最後言詞辯論期日到場，據其
    前到場陳稱：同意與被告丙○○保持共有等語。
七、原告主張系爭土地為兩造所共有，各共有人之應有部分如附
    表所示，系爭土地無不能分割之情形，各共有人間亦未有不
    分割之特約，而且就分割方法不能達成協議等情，有其提出
    之地籍圖謄本及土地登記謄本等件為證，且為被告所不爭執
    ，應認為真正。從而，原告依民法第823條第1項、第824條
    第2項規定，訴請分割系爭土地，於法有據，應予准許。
八、按共有人因共有物分割之方法不能協議決定，而提起分割共
    有物之訴，應由法院斟酌共有物之性質、共有人之意願、全
    體共有人之利益、經濟效用等因素，秉持公平原則，而為適
    當之分配。經查系爭土地呈長方形，北臨明聖路，西臨私設
    巷道，北側有被告戊○○、己○○、子○○、庚○○、丑○○及原告所有之加強磚造二層樓房，中間及南側則為三合院
    平房建物及空地，此經本院履勘現場，並囑託彰化縣溪湖地
    政事務所派員測量明確，製有勘驗筆錄及複丈成果圖在卷足
    據。系爭土地北側之二層樓房尚有經濟價值，除原告所有之
    房屋，因部分占用巷道而無法保留外，其餘被告均主張保留
    。至於三合院平房建物，已老舊而無甚經濟價值，兩造均未
    主張保留。本院參考上述事實，並斟酌系爭土地使用現狀、
    共有人之意願、全體共有人之利益等一切情狀，認為以附圖
    一所示方案分割，其分割線筆直，各共有人分得部分之地形
    方正且均面臨道路，亦大致符合各共有人占有使用現況，不
    致拆除上開應保留之房屋，應為妥適之分割方案，爰定分割
    方法如主文第1項所示。原告雖主張依附圖二所示方案分割
    ，惟該方案分割線與上開應保留房屋之界線並不符合，依該
    方案上開應保留房屋均無法保留，顯非妥適之分割方案。至
    於被告庚○○、丑○○雖陳稱分得土地深度不足，應再加深
    1米等語，惟查被告庚○○、丑○○分得土地之縱深逾12米
    ，符合建築法規之最小深度規定，並已較大部分共有人分得
    土地之縱深為深，其等上開主張亦非可採。
九、又分割共有物之訴，以原物為分配時，如共有人中，有不能
    按其應有部分受分配者，得以金錢補償之，民法第824條第3
    項定有明文。另共有物之原物分割，依民法第825條規定觀
    之，係各共有人就存在於共有物全部之應有部分互相移轉，
    使各共有人取得各自分得部分之單獨所有權。故原物分割而
    應以金錢為補償者，倘分得價值較高及分得價值較低之共有
    人均為多數時，該每一分得價值較高之共有人即應就其補償
    金額對於分得價值較低之共有人全體為補償，並依各該短少
    部分之比例，定其給付金額，方符共有物原物分割為共有物
    應有部分互相移轉之本旨（最高法院85年台上字第2676號判
    例意旨參照）。經查，系爭土地依附圖一所示方案分割結果
    ，因兩造未完全依其應有部分比例分得土地，且各自分得土
    地因其位置所臨道路之不同，其價值顯有差別，故各共有人
    分得之土地實際價值，與其所應分配之價值，尚有差距，依
    上揭說明，自應依民法第824條第3項之規定，互為補償，始
    符公允。本院囑託華聲企業發展鑑定顧問有限公司審酌當地
    里鄰環境、交通情況、公共設施、使用現狀、經濟發展程度
    及房地產交易現況等因素，鑑定結果認兩造依附圖一所示方
    案為分割，其分割後實際分得之土地價值，相較於分割前應
    有部分價值，確有增減之情形，應以金錢互為補償如附表二
    所示，有該公司鑑定報告書可憑，自屬適當可採。被告丑○○雖主張附圖一所示編號Ｅ部分土地為畸零地，應依公告現
    值計算補償，惟本院已囑託鑑定人，就附圖一所示編號Ｅ部
    分土地將成畸零地之情況妥為鑑價，核無不當。被告丑○○
    主張應依公告現值計算補償，並無依據，自不足採。爰判決
    兩造間應相互補償之金額如附表二即主文第2項所示。
十、訴訟費用負擔之依據：民事訴訟法第78條、第80條之1、第
    85條第1項但書。
中　　華　　民　　國　　96　　年　　3 　　月　　22　　日
                  民事第二庭    法　官　施錫揮
以上正本係照原本作成。
如對判決上訴，應於判決送達後20日內向本院提出上訴狀。
中　　華　　民　　國　　96　　年　　3 　　月　　22　　日
                      　　　    書記官　黃鏽金
附表一：
┌────┬─────────┐
│共有人  │應有部分          │
├────┼─────────┤
│癸○○  │3分之1            │
├────┼─────────┤
│蘆竹根  │9分之1            │
├────┼─────────┤
│丑○○  │9分之1            │
├────┼─────────┤
│壬○○  │9分之1            │
├────┼─────────┤
│丙○○  │12分之1           │
├────┼─────────┤
│子○○  │12分之1           │
├────┼─────────┤
│丁○○  │12分之1           │
├────┼─────────┤
│己○○  │24分之1           │
├────┼─────────┤
│戊○○  │24分之1           │
└────┴─────────┘
 附表二：
┌────┬──────┬──────┬──────┐
│應為補償│應補償金額  │應受補償    │應受補償金額│
│之共有人│（新台幣元）│之共有人    │（新台幣元）│
├────┼──────┼──────┼──────┤
│己○○  │29,269      │子○○      │5,204　     │
│        │            ├──────┼──────┤
│        │            │庚○○      │14,194      │
│        │            ├──────┼──────┤
│        │            │丑○○      │3,462       │
│        │            ├──────┼──────┤
│        │            │壬○○      │23          │
│        │            ├──────┼──────┤
│        │            │丙○○      │6,386       │
├────┼──────┼──────┼──────┤
│戊○○  │29,269      │子○○      │5,204　     │
│        │            ├──────┼──────┤
│        │            │庚○○      │14,194      │
│        │            ├──────┼──────┤
│        │            │丑○○      │3,462       │
│        │            ├──────┼──────┤
│        │            │壬○○      │23          │
│        │            ├──────┼──────┤
│        │            │丙○○      │6,386       │
├────┼──────┼──────┼──────┤
│丁○○  │349,292     │子○○      │62,107      │
│        │            ├──────┼──────┤
│        │            │庚○○      │169,388     │
│        │            ├──────┼──────┤
│        │            │丑○○      │41,314      │
│        │            ├──────┼──────┤
│        │            │壬○○      │277         │
│        │            ├──────┼──────┤
│        │            │丙○○      │76,206      │
├────┼──────┼──────┼──────┤
│癸○○  │440,747     │子○○      │78,368      │
│        │            ├──────┼──────┤
│        │            │庚○○      │213,738     │
│        │            ├──────┼──────┤
│        │            │丑○○      │52,132      │
│        │            ├──────┼──────┤
│        │            │壬○○      │350         │
│        │            ├──────┼──────┤
│        │            │丙○○      │96,159      │
└────┴──────┴──────┴──────┘
